【裁判字號】    98,台上,7203
【裁判日期】    981203
【裁判案由】    偽造文書
【裁判全文】
最高法院刑事判決            九十八年度台上字第七二０三號
上  訴  人  台灣高等法院台中分院檢察署檢察官
被      告  甲○○  民國○○年○月○日生
選任辯護人  黃秀蘭律師
上列上訴人因被告偽造文書案件，不服台灣高等法院台中分院中
華民國九十六年九月六日第二審判決（九十六年度上訴字第一六
五０號，起訴案號：台灣台中地方法院檢察署九十五年度偵續字
第三一八號），提起上訴，本院判決如下：
    主  文
上訴駁回。
    理  由
按刑事訴訟法第三百七十七條規定，上訴於第三審法院，非以判
決違背法令為理由，不得為之。是提起第三審上訴，應以原判決
違背法令為理由，係屬法定要件。如果上訴理由書狀並未依據卷
內訴訟資料，具體指摘原判決不適用何種法則或如何適用不當，
或所指摘原判決違法情事，顯與法律規定得為第三審上訴理由之
違法情形，不相適合時，均應認其上訴為違背法律上之程式，予
以駁回。本件檢察官以被告甲○○明知其母親楊華嬌業於民國九
十四年五月七日死亡，相關楊華嬌生前對於被告處理事務之法律
授權行為，均因楊華嬌之死亡而歸於消滅，被告竟基於行使偽造
私文書之概括犯意，於楊華嬌死亡日後之同年月九日，持用楊華
嬌之印章一枚，前往台中市○區○○路三段三八○號合作金庫銀
行東台中分行，連續於取款憑條二張上偽造楊華嬌之簽名、蓋用
印文後，持交不知情之銀行行員而行使之，分別於楊華嬌於合作
金庫銀行東台中分行之0000000000000號、合作金
庫銀行中興分行之0000000000000號帳戶內，提領
新台幣（下同）二萬元、五百三十四元之款項，足生損害於楊華
嬌其他共同繼承人黃文娟及銀行提款核對之正確性。因認被告涉
有刑法第二百十六條、第二百十條之行使偽造私文書罪嫌，提起
公訴。原判決依審理結果，認被告犯罪不能證明，因而維持第一
審所為諭知被告無罪之判決，駁回檢察官在第二審之上訴，已綜
核卷內全部證據資料，詳加審酌論斷，從形式上觀察，並無判決
違背採證法則或理由不備之違法情形存在。檢察官上訴意旨略以
：(一)縱依被告所辯其係得楊華嬌生前之授權，得以其銀行帳戶內
之款項，支付楊華嬌之醫藥費及喪葬費，然此項授權，業因楊華
嬌死亡而使授權關係終止，被告明知授權人楊華嬌業已死亡，猶
於楊華嬌死亡後之九十四年五月九日，持用楊華嬌之印章，前往
合作金庫銀行東台中分行，於取款憑條上偽造楊華嬌之署押，並
蓋用楊華嬌印文後，持交銀行行員而行使之，於楊華嬌在合作金
庫銀行東台中分行及中興分行之帳戶內，分別提領二萬元、五百
三十四元，以楊華嬌名義製作私文書並據以行使，自有使銀行行
員誤認楊華嬌仍存活、誤認其為真正文書，並據以交付楊華嬌名
義帳戶之款項予被告，自有偽造文書之犯意，並已致生損害於上
開文書之公共信用及楊華嬌之另一繼承人黃文娟的利益，應成立
刑法行使偽造私文書及詐欺取財罪嫌，被告縱使不知法律規定不
許可如此，亦僅為得減輕其刑之事由，其犯罪動機縱使堪予憫恕
，亦屬得為刑法第五十七條量刑斟酌之事由，原審未察，遽為無
罪判決，尚有判決適用法則不當之違法。(二)原判決以被告提出之
高山企業股份有限公司開立向被告收取一萬一千元之統一發票影
本及善天寺開立向被告收取一萬元之收據影本，作為被告提領楊
華嬌上開帳戶內存款係用以支付楊華嬌喪葬費用之論據。然高山
企業股份有限公司統一發票係載明「納骨塔及公共設施使用」費
，善天寺之收據係載明「茲承甲○○樂獻本寺一萬元正」，是否
真屬被告用以辦理楊華嬌喪葬事宜所需？黃文娟於原審迭有爭執
，並請求傳訊證人張簡淑玲、王志傑，以查明楊華嬌後事處理之
相關費用及收取時間，黃文娟於聲請檢察官上訴狀並提出楊華嬌
之喪事係全部委由龍巖人本服務股份有限公司處理之單據，其中
載明該訂購單單據為「追加」，並記載有「晉塔居士」一名費用
二千五百元、「晉塔祭品」一式一千五百元，是否顯示楊華嬌之
喪事全係由龍巖人本服務股份有限公司處理，而另有訂購單單據
兼含納骨塔之費用？且善天寺之收據僅記載係被告名義之捐款，
是否確實為楊華嬌喪事所為法事，亦有疑問。被告所提出之上開
單據，是否可作為支付楊華嬌喪葬費之證明，頗有疑義。凡此均
攸關被告有無偽造文書之犯意，為應於審判期日調查之證據，原
審未予調查，亦未說明未予調查之理由，有證據調查未盡之違誤
。(三)黃文娟於原審主張本件起訴書所記載不另為不起訴處分之五
百八十餘萬元部分，被告並不否認亦有提領之事實，僅主張係得
楊華嬌之授權，然被告既領得上開五百八十餘萬元，是否均支付
楊華嬌之互助會款、醫療費用，而無餘額可支付喪葬費用？亦攸
關被告是否已無資力可支付楊華嬌之喪葬費，必須以楊華嬌名義
提領已屬繼承人黃文娟等人之財產，而無偽造文書犯意？原審對
此亦未加調查，也未說明何以不加以調查之理由，亦有應於審判
期日調查之證據未予調查、判決理由不備之違誤云云。
惟查：（一）、原判決依憑證人楊華珍於偵查及第一審審理時證
稱：「楊華嬌從九十三年四、五月間臥病不起後，一直都由被告
照顧，因楊華嬌擔心其住院期間的費用及互助會費等無法處理，
要伊與被告到楊華嬌所有各金融機構帳戶將錢領出，存入被告在
『三信商銀』南屯分行所申設開立之帳戶內，由被告統籌處理，
用以支付楊華嬌之看護費、醫療費、互助會款、生活費及死後喪
葬費用等，且每次楊華嬌病危搶救回來時，均會告知伊其所有金
融機構帳戶之存摺、印鑑章、提款卡、密碼及國民身分證等物全
都交由被告處理，如錢不夠無法負擔醫療及喪葬費用等，還要伊
幫忙，伊有答應楊華嬌，並要幫楊華嬌處理後事；九十四年五月
九日，被告告以有人要來收取法會及喪葬費用，伊乃告知被告可
至離此最近之楊華嬌所有金融機構帳戶內領取以供支付，後來被
告有去楊華嬌帳戶內領款」。「被告於九十四年五月九日到合作
金庫領取二萬及五百三十四元，當時伊人住在楊華嬌的家中。因
被告辦理喪葬的費用，有人來要喪葬費用。家中沒現金，伊跟被
告講去合作金庫領，我覺得這是楊華嬌的錢，用在她的喪葬沒有
不對，被告去領這二筆錢，係伊提醒他領的」等語。以及證人即
被告之姨丈陳義宗於偵查中證稱：楊華嬌生病住院後，錢都是被
告在管，伊去探病時，楊華嬌有說看護費、醫藥費及會款等，都
去跟被告拿，因楊華嬌行動不便，應該都是授權被告管等語。認
楊華嬌於九十三年五月間已因病住院，且由被告照顧及處理一切
事務，楊華嬌遂將其所有金融機構帳戶之存摺、印鑑章、提款卡
（包括密碼）、國民身分證等物交付並授權被告統籌處理，用以
支付看護費、醫療費、互助會款、其他生活雜支，及授權處理死
後之喪葬費用等，其生前確已授權被告領取其金融機構帳戶內存
款用以支付其死後喪葬費用之情屬實。再參以被告係依楊華珍指
示，始前往合作金庫銀行東台中分行以楊華嬌名義領取上開二筆
存款，用以支付楊華嬌喪葬費用，亦有「高山企業股份有限公司
」於九十四年五月九日開立向被告收取一萬一千元之統一發票影
本及「善天寺」於同日開立向被告收取一萬元之收據影本附卷可
憑。被告於九十五年一月十八日向財政部台灣省中區國稅局申報
楊華嬌遺產時，亦將其所領取上開存款，申報為楊華嬌之遺產，
有該局遺產稅免稅證明書影本一紙附卷可查，此亦無損於稅捐稽
徵機關對楊華嬌遺產稅之徵收。另告訴人黃文娟於原審亦陳稱伊
母親生前有告訴伊用他帳戶的錢，來支付醫療費用、喪葬費用等
情。益徵被告於楊華嬌生前既已取得楊華嬌授權，得於楊華嬌死
後領取楊華嬌在金融機構帳戶內存款用以支付其死後喪葬費用，
被告因而認定楊華嬌死後之存款，其尚具有授權關係，仍得由其
以楊華嬌名義領取，而於九十四年五月九日因欲支付上開楊華嬌
喪葬費用，經依楊華珍指示領取楊華嬌上述金融帳戶內存款以供
支付上述喪葬費用，主觀上實難認定有何行使及偽造私文書之犯
意等情。原判決已於理由內論敘綦詳，並有卷存證據資料可按。
核其取捨證據之理由並無悖於經驗法則及論理法則，自難指為違
法。檢察官上訴意旨空言被告所為有使銀行行員誤認楊華嬌仍存
活、據以交付楊華嬌名義帳戶之款項予被告，被告有偽造文書之
犯意，已致生損害於文書之公共信用及楊華嬌之另一繼承人黃文
娟的利益云云，顯未依卷內證據資料而為指摘，自非合法。（二
）、檢察官於原審雖主張告訴人黃文娟有聲請調查證據，而黃文
娟於原審確有具狀聲請傳喚證人張簡淑玲、王志傑二人以證明楊
華嬌生前參加互助會會款之流向等語。原審則以本件檢察官起訴
被告犯罪之事實為被告在楊華嬌死後於上開時、地領取上述二萬
元、五百三十四元二筆款項之事實，黃文娟聲請傳喚證人張簡淑
玲、王志傑到庭證明楊華嬌生前參加互助會會款之流向，顯與本
案待證事實無關，因認上開證人並無傳訊之必要，依刑事訴訟法
第一百六十三條之二第一項規定，駁回其聲請等情，經核與證據
法則並無違背。（三）、檢察官於原審審理時，對審判長提示關
於高山企業股份有限公司於九十四年五月九日開立向被告收取一
萬一千元之統一發票影本一紙及善天寺於同日開立向被告收取一
萬元之收據影本一紙有何意見時，當庭表示：沒有意見。原審於
最後審判期日調查證據完畢開始辯論前，審判長問當事人尚有何
證據請求調查，檢察官答稱「沒有」（見原審卷第六六、六七頁
）。上訴意旨(二)(三)執以指摘原審有應於審判期日調查之證據未予
調查之違法云云，難認係依據卷內資料執為指摘之合法上訴第三
審理由。檢察官上訴意旨，俱對原判決究竟如何違背法令，未依
卷內訴訟資料為具體之表明，徒憑己意，就屬原審採證認事職權
之適法行使，及原判決已經調查說明事項，任意指摘為違法，或
重為單純事實上之爭辯，均不足據以辨認原判決已具備違背法令
之形式要件。綜上所述，應認本件上訴違背法律上之程式，予以
駁回。
據上論結，應依刑事訴訟法第三百九十五條前段，判決如主文。
中    華    民    國  九十八  年   十二   月    三    日
                      最高法院刑事第二庭
                          審判長法官  莊  登  照
                                法官  陳  世  淙
                                法官  徐  昌  錦
                                法官  許  錦  印
                                法官  呂  丹  玉
      本件正本證明與原本無異
                                      書  記  官
中    華    民    國  九十八  年   十二   月    九    日
                                                      K


司法院資訊處製作；財團法人民間司法改革基金會備份。
